ACORDAO-COMPLETO-2354762

ACÓRDÃO DE RELAÇÃO

ACÓRDÃO DE RELAÇÃO 3507/2019 ATA 17/2019 - SEGUNDA CÂMARA

Acórdão 3507/2019-TCU-Segunda Câmara
VISTOS e relacionados estes autos de representação formulada pela Secretaria de Controle Externo de Aquisições Logísticas (Selog) , em decorrência de análise dos argumentos apresentados por terceiro em sede de manifestação junto à Ouvidoria deste Tribunal (peça 1) , a respeito de eventuais irregularidades ocorridas na adesão pela Funasa à ata de registro de preços 46/2016 (peça 5) , oriunda do pregão eletrônico (PE) 6/2016, promovido pelo Ministério da Integração Nacional (MI) – extinto e incorporado ao Ministério do Desenvolvimento Regional;
Considerando que o objeto do pregão eletrônico foi o registro de preços para aquisição eventual e futura de materiais para assistência humanitária e respectiva operação logística de transporte e entrega, em âmbito nacional, visando ao atendimento célere e efetivo aos afetados por desastres, de acordo com as demandas da Secretaria Nacional de Defesa Civil (Sedec) e demais integrantes do Sistema Nacional de Proteção e Defesa Civil (Sinpdec) – peça 2, p. 2;
Considerando que a Funasa formalizou a solicitação de adesão à ata em 1º/3/2018 (peça 7, p. 1) , cuja vigência expirara em 17/5/2017, para aquisição de 515.995 unidades de embalagens plásticas de cinco litros de água mineral, correspondente ao item 13 da ARP 4/2016 (peça 5) ;
Considerando as inconsistências identificadas pela Secretaria de Aquisições Logísticas na Ata de Registro de Preço 46/2016, bem como na adesão à Funasa a esse Registro de Preço, tais como: (i) aquisição de “água mineral” em vez de “água potável de mesa”; (ii) proposta da empresa vencedora indicar o fornecimento da água mineral “Yara”, mas ter sido fornecida a marca “Minalar”; (iii) produtos não continham na embalagem a informação de “Venda Proibida”; e (iv) formalização de adesão à ata pela Funasa, em 1º/3/2018, data posterior ao término da vigência da referida ata – f 17/5/2017;
Considerando que tais inconsistências podem ser apuradas em outro processo de representação, caso esteja em conformidade com a programação das atividades de controle a cargo da Secretaria-Geral de Controle Externo (Segecex) ;
Considerando os indícios de irregularidades e a configuração de dano ao erário decorrentes da possibilidade da não entrega da totalidade dos galões adquiridos pela Funasa – 515.995 unidades de embalagens plásticas de cinco litros de água mineral – bem como da totalidade dos galões adquiridos pelo Ministério da Integração – 322.380 unidades;
Considerando a não comprovação da regular aplicação dos recursos públicos federais uma vez que não restou devidamente demonstrada a entrega de garrafões de água potável adquiridos pelo Ministério da Integração Nacional (MI) – extinto e pela Fundação Nacional de Saúde no Distrito Federal (Funasa-DF) e destinados a municípios do Estado do Amazonas em situação de emergência causada por enchentes ocorridas no ano de 2017;
Considerando os princípios da verdade material, da razoável duração do processo e da racionalidade administrativa e os requisitos para a responsabilização de gestores no TCU, quais sejam: conduta; nexo de causalidade entre a conduta e o resultado ilícito; e reprovabilidade da conduta do gestor (culpabilidade) ;
Os Ministros do Tribunal de Contas da União, reunidos em Sessão da 2ª Câmara, ACORDAM, por unanimidade, com fundamento no art. 47 da Lei nº 8.443, de 1992, e nos arts. 143, inciso V, “g”, 235, 237, inciso VI e parágrafo único, e 252, caput, do Regimento Interno do TCU, em conhecer da presente representação para, no mérito, considerá-la procedente e converter o presente processo de fiscalização em tomada de contas especial, sem prejuízo de tomar as medidas abaixo indicadas, de acordo com os pareceres emitidos nos autos (peças 83 a 85) :
1. Processo TC-Processo 008.697/2018-3 (REPRESENTAÇÃO) 
1.1. Representante: Secretaria de Controle Externo de Aquisições Logísticas – Selog
1.2. Órgão/Entidade: Fundação Nacional de Saúde no Distrito Federal (Funasa) ; Secretaria Nacional de Proteção e Defesa Civil (Sedec) e Departamento de Gestão Interna do Ministério da Integração Nacional (extinto e incorporado ao Ministério do Desenvolvimento Regional) .
1.3. Relator: Ministro Augusto Nardes.
1.4. Representante do Ministério Público: não atuou.
1.5. Unidade Técnica: Secretaria de Controle Externo de Aquisições Logísticas – Selog.
1.6. Representação legal: Luiz Carlos Marchão, CPF: XXX.141.161-XX e outros, representando a Funasa (peça 71) .
1.7. Medidas:
1.7.1. realizar a citação dos responsáveis indicados abaixo, com fundamento nos artigos 10, § 1º, e 12, incisos I e II, da Lei 8.443/1992 c/c o art. 202, incisos I e II, do RI-TCU, para, no prazo de até quinze dias, apresentarem alegações de defesa quanto às irregularidades detalhadas a seguir e/ou recolher aos cofres do Tesouro Nacional as quantias abaixo indicadas, atualizadas monetariamente a partir das respectivas datas de pagamento da despesa até o efetivo recolhimento, abatendo-se na oportunidade a quantia eventualmente ressarcida, na forma da legislação em vigor, referentes à irregularidade e à conduta abaixo descritas:
1.7.1.1. Em relação aos garrafões de água potável adquiridos pelo Ministério da Integração Nacional (MI) – extinto:
1.7.1.1.1. Irregularidade: não comprovação da boa e regular aplicação de recursos públicos federais.
1.7.1.1.2. Responsáveis solidários: senhor Francisco Bentes de Almeida – CAP QOBM (CPF: XXX.199.772-XX) , na condição de Chefe do Departamento de Resposta ao Desastre e Suporte/Defesa Civil do Amazonas e agente responsável pelo recebimento e distribuição do material destinado a municípios em situação de emergência, e do senhor Fernando Paiva Pires Júnior – CEL QOBM (CPF: XXX.804.272-XX) , na condição de Secretário Executivo de Ações de Proteção e Defesa Civil.
1.7.1.1.2.1. Conduta dos agentes: não haverem comprovado devidamente a entrega de garrafões de água potável adquiridos pelo Ministério da Integração Nacional (MI) – extinto e pela Fundação Nacional de Saúde no Distrito Federal (Funasa-DF) e destinados a municípios do Estado do Amazonas em situação de emergência causada por enchentes ocorridas no ano de 2017.
1.7.1.1.3. Responsáveis solidários: senhor Daniel de Oliveira Martins (CPF: XXX.170.631-XX) – Chefe de Divisão de Gestão de Riscos e Desastres/Ministério da Integração Nacional; senhor Tarcísio de Souza Vasconcelos (CPF: XXX.280.041-XX) – Diretor do Centro Nacional de Gerenciamento de Risco e Desastres/Ministério da Integração Nacional e do senhor Renato Newton Ramlow (CPF: XXX.168.419-XX) – Secretário Nacional de Proteção e Defesa Civil/Ministério da Integração Nacional.
1.7.1.1.3.1. Conduta dos agentes: pagamento das Notas Fiscais 019.241, 019.242, 019.243, 019.244, 019.245, 019.246, 019.247, 019.248, 019.249, 019.250, 019.251 e 019.252, todas emitidas pela empresa  Nota Fiscal 20.367no dia 25/3/2017, tendo por destinatário Ministério da Integração Nacional (MI) – extinto, sendo referentes ao fornecimento de “ÁGUA MINERAL – GALÃO 05 LT”, item relativo à Ata de Registro de Preços 46/2016, gerenciada pelo Ministério da Integração Nacional (MI) – extinto, conquanto não dispusessem de informações suficientes para comprovar a distribuição do material aos municípios destinatários em situação de emergência, justificativa que motivou a aquisição e finalidade última da ação governamental.
1.7.1.1.4. Dispositivos violados: Constituição Federal art. 37, caput, c/c art. 70, parágrafo único. Decreto–lei 200/1967, art. 93. 
	Valor original (reais) 
	Situação encontrada
	Data do pagamento

	R$ 4.690,00
	Declaração de recebimento de 322.380 garrafões de água potável – cinco litros e apresentação de “resumo de recebimento” totalizando 321.896 unidades  (parágrafos 68 a 75 desta instrução) , restando diferença de 484 unidades. Valor unitário: R$ 9,69. 
 (484 unidades x R$ 9,69) .
	10/5/2017

	Valor original (reais) 
	Situação encontrada
	Data do pagamento

	R$ 156.978,00
	Ausência de comprovação de entrega a municípios destinatários de 16.200 garrafões de água potável – cinco litros. (16.200 unidades x R$ 9,69) – (parágrafos 76 a 83 desta instrução) .
	10/5/2017

	Valor original (reais) 
	Situação encontrada
	Data do pagamento

	R$ 1.356.600,00
	Emissão de “termo de recebimento” firmado por “coordenadores regionais” da Defesa Civil do Amazonas, não sendo considerados instrumentos suficientes para atestar a efetiva entrega de água potável aos municípios destinatários, uma vez que, além de não haver comprovação de que os signatários encontravam-se investidos de poderes de representação conferidos pelos municípios em situação de emergência, os signatários encontravam-se subordinados hierarquicamente ao agente público responsável pelo recebimento e distribuição do material adquirido pelo Ministério da Integração Nacional (MI) – extinto, senhor Francisco Bentes de Almeida – Diretor de Resposta ao Desastre e Suporte, e ao senhor Fernando Paiva Pires Júnior – Secretário Executivo de Ações de Proteção e Defesa Civil (140.000 unidades x R$ 9,69) – (parágrafo 84 desta instrução) .
	10/5/2017

1.7.1.2. Em relação aos garrafões de água potável adquiridos pela Funasa:
1.7.1.2.1. Irregularidade: não comprovação da boa e regular aplicação de recursos públicos federais.
1.7.1.2.2. Responsáveis solidários: senhor Francisco Bentes de Almeida – CAP QOBM (CPF: XXX.199.772-XX) , na condição de Chefe do Departamento de Resposta ao Desastre e Suporte/Defesa Civil do Amazonas e agente responsável pelo recebimento e distribuição do material destinado a municípios em situação de emergência, e do senhor Fernando Paiva Pires Júnior – CEL QOBM (CPF: XXX.804.272-XX) , na condição de Secretário Executivo de Ações de Proteção e Defesa Civil.
1.7.1.2.2.1 Conduta dos agentes: não haverem comprovado devidamente a entrega de garrafões de água potável adquiridos pelo Ministério da Integração Nacional (MI) – extinto e pela Fundação Nacional de Saúde no Distrito Federal (Funasa-DF) e destinados a municípios do Estado do Amazonas em situação de emergência causada por enchentes ocorridas no ano de 2017.
1.7.1.2.3. Responsáveis solidários: senhor Francisco de Assis Lima dos Santos, Chefe do Sesam-AM/Funasa (CPF: XXX.234.052-XX) e do senhor Rodrigo Sérgio Dias (CPF: XXX.510.368-XX) , presidente da Funasa.
1.7.1.2.3.1. Conduta dos agentes: pagamento da Nota Fiscal 20.367, emitida pela empresa R. C. Comércio de Estivas Ltda., referente ao fornecimento de “ÁGUA MINERAL – GALÃO 05 LT”, item relativo à Ata de Registro de Preços 46/2016, gerenciada pelo MI – extinto, conquanto não dispusessem de informações suficientes para comprovar a distribuição do material aos municípios destinatários em situação de emergência, justificativa que motivou a aquisição e finalidade última da ação governamental.
1.7.1.2.4. Dispositivos violados: Constituição Federal art. 37, caput, c/c art. 70, parágrafo único. Decreto–lei 200/1967, art. 93. 
	Valor original (reais) 
	Situação encontrada
	Data do pagamento

	R$ 2.825.216,00
	“termos de recebimento” firmados pelos 39 destinatários a quem a Defesa Civil do Amazonas informou haver entregado os garrafões de água potável adquiridos pela Funasa, cuja emissão não atesta efetivamente a entrega do produto, em razão das datas em que foram emitidos ou da falta de assinatura de agente designado pelo município destinatário (291.560 unidades x R$ 9,69) – (parágrafos 85 a 115 desta instrução) .
	8/8/2017

Valor atualizado até 9/5/2019: R$ 3.019.873,38
	Valor original (reais) 
	Situação encontrada
	Data do pagamento

	R$ 605.848,00
	Emissão de “termo de recebimento” firmado por “coordenadores regionais” da Defesa Civil do Amazonas, não sendo considerados instrumentos suficientes para atestar a efetiva entrega de água potável aos municípios destinatários, uma vez que, além de não haver comprovação de que os signatários encontravam-se investidos de poderes de representação conferidos pelos municípios em situação de emergência, os signatários encontravam-se subordinados hierarquicamente ao agente público responsável pelo recebimento e distribuição do material adquirido pelo Ministério da Integração Nacional (MI) – extinto, senhor Francisco Bentes de Almeida – Diretor de Resposta ao Desastre e Suporte, e ao senhor Fernando Paiva Pires Júnior – Secretário Executivo de Ações de Proteção e Defesa Civil (62.523 unidades x R$ 9,69) – (parágrafos 116 a 121 desta instrução) .
	8/8/2017

Valor atualizado até 9/5/2019: R$ 647.590,93
	1.7.2. informar aos responsáveis que, caso venham a ser condenados pelo Tribunal, os débitos ora apurados serão acrescidos de juros de mora, nos termos do § 1º do art. 202 do RI/TCU;
1.7.3. comunicar ao Ministério da Saúde, órgão vinculador da Fundação Nacional de Saúde (Funasa) , por meio do órgão de controle interno competente, e ao Comitê Interministerial de Governança (CIG) , instituído pelo Decreto 9.203/2017 a instauração da Tomada de Contas Especial e enviar-lhes cópia integral desta decisão, bem como dos pareceres constantes das peças 83 a 85, com vistas a subsidiar o aperfeiçoamento de políticas públicas e ações destinadas ao atendimento da população em localidades acometidas por desastres;
1.7.4. apensar os presentes autos ao processo de Tomada de Contas Especial que vier a ser autuado, na forma prevista no art. 41 da Resolução – TCU 259/2014; e
1.7.5. encaminhar cópia desta decisão, bem como dos pareceres constantes das peças 83 a 85 ao Procurador-chefe da Procuradoria da República no Amazonas.

Segunda Câmara

Fundação Nacional de Saúde no Distrito Federal (Funasa); Secretaria Nacional de Proteção e Defesa Civil (Sedec) e Departamento de Gestão Interna do Ministério da Integração Nacional (extinto e incorporado ao Ministério do Desenvolvimento Regional).

Secretaria de Controle Externo de Aquisições Logísticas - Selog

AUGUSTO NARDES

Luiz Carlos Marchão, CPF: 179.141.161-49 e outros, representando a Funasa (peça 71).

Não atuou.

REPRESENTAÇÃO (REPR)

Secretaria de Controle Externo de Aquisições Logísticas - Selog.